臺灣臺北地方法院民事判決
110年度訴字第1354號
原      告  林芳如  

訴訟代理人  林繼宗  


被      告  林進財  
訴訟代理人  盧明軒律師
            余晏芳律師
上列當事人間請求拆屋還地等事件，本院於民國110年9月29日言
詞辯論終結，判決如下：
    主      文
被告應將坐落於臺北市○○區○○段○○段○○○○○地號土地上如附圖所
示編號A部分（面積7平方公尺）之建物拆除，並將土地返還原告
及其餘全體共有人。
被告應給付原告新臺幣伍萬陸仟陸佰肆拾陸元。
原告其餘之訴駁回。
訴訟費用由被告負擔百分之九十，餘由原告負擔。
    事實及理由
壹、程序方面：
　　按訴狀送達後，原告不得將原訴變更或追加他訴，但因請求
    之基礎事實同一、擴張或減縮應受判決事項之聲明、不甚礙
    被告之防禦及訴訟之終結者，不在此限，民事訴訟法第255
    條第1 項第2 款、第3 款、第7 款分別定有明文。經查，原
    告依民法第767條第1項前段、中段、第179條規定提起本件
    訴訟，並聲明：㈠被告應將原告所有坐落臺北市○○區○○段○○
    段00000地號土地（下稱系爭土地）上門牌臺北市○○街00號
    店前占用建物（下稱系爭建物）拆除，將土地返還原告（如
    起訴狀所附圖示紅色部分面積）。㈡被告應給付原告新臺幣
    （下同）14萬1,900元（見本院109年度北補字第1589號卷第
    11至15頁）。嗣於民國109年8月24日、110年3月10日、110
    年9月3日變更聲明（見補字卷第85頁、本院卷第19、144頁
    ），最後於110年9月29日將聲明變更為：㈠被告應將坐落系
    爭土地上如臺北市大安地政事務所110年8月24日（原告誤載
    為110年8月23日，應予更正）土地複丈成果圖（下稱附圖）
    所示編號A部分（面積7平方公尺）之建物拆除，將土地返還
    原告及其餘全體共有人。㈡被告應給付原告28萬8,000元（見
    本院卷第170頁），並分別於110年3月11日、110年9月3日追
    加民法第767條2項、第821條規定為請求權基礎（見本院卷
    第49、146頁），核其變更聲明及追加部分所請求之基礎事
    實均屬同一，且係減縮、擴張應受判決事項之聲明，亦不甚
    礙被告之防禦及訴訟之終結，依據前開說明，於法並無不合
    ，應予准許。
貳、實體方面：
一、原告主張：原告為系爭土地之共有人，被告未經原告同意，
    越界占用系爭土地，搭建如附圖所示編號A部分之店面，作
    為大華新乾洗店使用，致原告所有權之行使受侵害，爰依民
    法第767條第1項前段、中段、第2項、第821條規定，請求被
    告拆除占用之地上物，並將土地返還予原告及其餘全體共有
    人。又臺北市東豐街29坪店面租金為每月6萬5,000元，每坪
    為2,241元，且被告占用系爭土地實際應為8平方公尺（即2.
    42坪），則每月租金為5,423元，原告依民法第179條規定，
    請求被告給付按每月租金4,800元計算，自起訴時回溯5年，
    相當於租金之不當得利共28萬8,000元。並聲明：㈠被告應將
    坐落系爭土地上如附圖所示編號A部分（面積7平方公尺）之
    建物拆除，將土地返還原告及其餘全體共有人。㈡被告應給
    付原告28萬8,000元。
二、被告則以：坐落於系爭土地及同段827地號土地（下稱827地
    號土地）上之建物乃三層樓公寓，為被告與訴外人分別共有
    ，依該建物之建築圖說顯示，其於53年起造時即在1樓額外
    規劃圍牆及獨立出入口，並據以興建而占有如附圖所示編號
    A部分土地，且該建物於54年5月11日辦峻第一次登記，僅登
    記坐落於827地號土地，而827地號土地於67年10月23日地籍
    圖重測時，所測得之面積為90平方公尺，與相鄰之同段828
    地號土地面積相同，足認系爭建物於起造時並無越界建築之
    情事。是被告並非自始無權占有系爭土地，嗣因界址變動導
    致系爭建物占有系爭土地，僅屬被告越界使用問題，原告依
    法僅可請求被告購買該越界部分土地，不得請求拆屋還地。
    況上開建物於54年5月11日辦竣第一次登記後，即已與現狀
    無異，未曾有改建或加蓋之情事，惟原告於102年取得系爭
    土地所有權，自應知悉系爭建物有逾越地界之情事，竟遲至
    109年始主張權利，有違誠信原則。另系爭建物僅占用系爭
    土地一小部分，原告縱取回該部分土地亦無實益，然系爭建
    物占用系爭土地之部分涉及建物外牆，倘將越界占用部分予
    以拆除，危及系爭建物整體之完整性，且依占用位置觀之，
    非但橫跨系爭建物1樓店面近5分之4之門面寬度，將使827地
    號土地成為袋地，居住於系爭建物內住戶均難以出入，對系
    爭建物之經濟價值影響甚鉅，權衡公共利益與兩造利益，維
    持系爭建物完整性之經濟利益，遠大於原告拆除後閒置未利
    用之個人利益，則原告請求拆除越界占用部分，應屬權利濫
    用，應予駁回，且依民法第796條之1第1項前段規定，應得
    免為移去或變更此部分建物。再者，被告並非自始無權占有
    系爭土地，則原告據此請求被告給付相當於5年租金之不當
    得利28萬8,000元，顯屬無據。另原告僅得依附圖所示編號A
    部分土地應有部分比例為請求，逾此部分之請求，難認有據
    。並聲明：原告之訴駁回。
三、兩造不爭執之事項（見本院卷第171至172頁，並依判決格式
    修正或刪減文句，或依爭點論述順序整理內容）：
　㈠原告為系爭土地之共有人，應有部分為567/10000。被告為門
    牌號碼臺北市○○區○○街00號1樓建物（包含如被證3 所示前
    方突出部分）之所有權人，並由被告占有使用該建物。
  ㈡經臺北市大安地政事務所測量後，上開建物占用系爭土地之
    位置及面積如附圖編號A 部分所示（面積7 平方公尺）。　
四、得心證之理由：
　　原告主張系爭土地為其與他人所共有，系爭建物無權占用系
    爭土地，爰請求被告將系爭建物占用系爭土地部分拆除，並
    將所占用土地返還予原告及其餘全體共有人，暨給付原告相
    當於租金之不當得利等情，惟為被告所否認，並以前揭情詞
    置辯，經查：
  ㈠系爭建物是否無權占用系爭土地如附圖所示編號A部分：
  ⒈按以無權占有為原因，請求返還土地，占有人對土地所有權
    存在之事實無爭執，僅以非無權占有為抗辯者，土地所有權
    人對其土地被無權占有之事實無舉證責任，應由占有人就其
    取得占有係有正當權源之事實證明之（最高法院85年度台上
    字第1120號裁判意旨參照）。準此，被告如抗辯係有權占用
    土地，應由被告就有權占有之事實負舉證責任，如不能證明
    係有權占有，則應認原告之請求有理由。
  ⒉經查，原告主張系爭土地為被告所有之系爭建物占有乙節，
    經本院會同兩造並囑託臺北市大安地政事務所測量結果，系
    爭建物占用系爭土地如附圖所示編號A部分（面積7平方公尺
    ），有勘驗筆錄、附圖及系爭建物照片可稽（見本院卷第61
    至67、92至94、102至106、130頁），而系爭土地為原告與
    其他共有人所共有，原告應有部分為567/10000，系爭建物
    為被告所有等情，有系爭土地102年至108年地價稅課稅明細
    表、建物登記謄本為證（見補字卷第29至41頁、本院卷第33
    頁），並為兩造所不爭執，堪信為真實。
　⒊至被告固辯稱827地號土地上之建物於53年起造時即在1樓外
    規劃圍牆及獨立出入口，並據以興建占有如附圖所示編號A
    部分土地，且僅登記坐落在827地號土地，另於67年10月23
    日地籍圖重測時，測得面積為90平方公尺，與相鄰同段828
    地號土地面積相同，足認系爭建物於起造時並無越界建築之
    情事，並提出臺北地政雲網路資料、建物工程設計圖說、套
    繪列印畫面等件為憑（見本院卷第154至158 頁）。然參之
    系爭建物營造執照存根、臺北市建築執照地籍套繪圖所示（
    見本院卷第88、90頁），系爭建物應僅坐落於827地號土地
    上，該建物前方（即如附圖所示編號A部分）則應屬空地，
    並非建物之範圍，且系爭建物按該執照及圖示所載亦應無占
    有系爭土地之狀況，足見系爭建物建築之初，其建築執照記
    載應建築之範圍即未涵蓋系爭土地，而被告所提上開平面圖
    並無法確認其前方規劃位置確有坐落系爭土地之事，另建物
    登記為主管機關依照建築執照等資料為登載，被告迄今既無
    法證明如附圖所示編號A部分係屬起造時依據法規應為登記
    之範圍，自難憑此為其有利之認定。故被告提出之上開證據
    資料，均不足以證明系爭建物有合法占有使用之權源，則被
    告上開所辯，自屬無據。
　⒋綜上，本件被告既無法提出積極證據證明占有系爭土地如附
    圖所示編號A部分之權利，則該部分自屬無權占有。
  ㈡原告得否依據民法第767 條第1 項前段、第821條規定，請求
    被告拆屋還地部分：
  ⒈按所有人對於無權占有或侵奪其所有物者，得請求返還之；
    各共有人對於第三人，得就共有物之全部為本於所有權之請
    求；但回復共有物之請求，僅得為共有人全體之利益為之，
    民法第767 條第1 項前段、第821 條分別定有明文。各共有
    人對於第三人得就共有物之全部，為本於所有權之請求，僅
    於回復共有物之請求時，應為共有人全體之利益為之。又對
    於無權占有侵害共有物者，請求返還共有物之訴，得由共有
    人中之一人單獨提起（司法院28年院字第1950號，最高法院
    28年上字第2361號裁判意旨參照）。經查，原告為系爭土地
    之共有人，其依民法第767 條第1 項前段、第821 條之規定
    ，請求被告拆除系爭建物占有如附圖所示編號A部分，並將
    占用之土地返還予原告及其餘全體共有人，為有理由，應予
    准許。
　⒉被告雖辯稱：原告主張有違反誠信原則、權利濫用，且依民
    法第796條之1第1項前段規定，應得免為移去或變更此部分
    建物等語。惟按權利之行使，不得違反公共利益，或以損害
    他人為主要目的。行使權利，履行義務，應依誠實及信用方
    法。民法第148 條定有明文。該條所稱權利之行使，是否以
    損害他人為主要目的，應就權利人因權利行使所能取得之利
    益，與他人及國家社會因其權利行使所受之損失，比較衡量
    以定之。倘其權利之行使，自己所得利益極少，而他人及國
    家社會所受之損失甚大者，始得視為以損害他人為主要目的
    ，若當事人行使權利，雖足使他人喪失利益，而茍非以損害
    他人為主要目的，即不在該條所定範圍之內（最高法院71年
    台上字第737號、45年台上字第105號裁判意旨參照）。查原
    告為系爭土地之共有人，而系爭建物占有系爭土地並無正當
    權源，已如前述，則原告本於所有權之作用，請求被告拆除
    系爭建物占用部分，將系爭土地返還共有人全體，自係權利
    之正當行使。又拆除該建物占有部分雖將損及被告就系爭建
    物之所有權，然系爭建物於54年興建完成由被告取得所有權
    迄今，有建物登記謄本可憑（見本院卷第33頁），已使用相
    當之時間，衡諸常情，隨著時間經過，建物之價值將因折舊
    而逐年遞減，與土地增值之特性相反，是經比較衡量後，被
    告因拆除該建物所受之損失，與原告完整處分、運用該等土
    地所得之利益相較，尚無顯然失衡之情事。抑且，被告占用
    該等土地已有相當時日，其等利用土地之經濟價值已足彌補
    房屋小部分遭拆除之損失，況系爭建物如附圖所示編號A部
    分不涉及該建物主體物結構部分，為被告所自承（見本院卷
    第171頁），縱令拆除亦無礙房屋整體之功能及經濟價值，
    是難認原告行使權利有何以損害被告為目的、或犧牲他方利
    益以圖利自己之情形。此外，原告或其前手於提起本件訴訟
    前，除單純沈默外，並無任何舉動或特別情事，足使被告信
    賴其不行使系爭土地相關權利，自難僅以此即認其行使權利
    屬權利濫用或違反誠信原則，另本件依民法第796條之1第1
    項規定「斟酌公共利益及當事人利益」後，亦應認原告請求
    被告拆除如附圖所示編號A部分之範圍，乃適法妥當。故被
    告上開所辯，要屬無據。
  ㈢原告得否依民法第179 條規定請求被告給付相當於租金之不
    當得利？若可，得請求之金額若干部分：
  ⒈按無法律上原因而受利益，致他人受損害者，應返還其利益
    ，民法第179 條定有明文。而無權占有他人之建物，可能獲
    得相當於租金之利益亦為社會通常之觀念（最高法院61年台
    上字第1695號裁判意旨參照）。次按租金之請求權因5 年間
    不行使而消滅，為民法第126 條所明定，則凡無法律上之原
    因，而獲得相當於租金之利益，致他人受損害時，該他人之
    返還利益請求權之時效期間為5 年（最高法院96年台上字第
    2660號裁判意旨參照）。此種不當得利返還請求權，為債權
    ，且為可分之金錢債權，各共有人得按其應有部分請求返還
    所受利益（最高法院85年度台上字第2391號裁判意旨參照）
    。本件被告無權占有系爭土地（即如附圖所示編號A部分）
    ，已如前述，則原告主張被告受有相當於租金之利益致其受
    有損害，其得依不當得利之規定，請求被告給付提起本件訴
    訟回溯5 年（即104年7月13日起至109年7月12日），依原告
    應有部分比例計算相當於租金之利益，自屬有據。
  ⒉次按土地法第97條第1 項限制房屋租金之規定，應僅限於城
    巿地方供住宅用之房屋，始有其適用，至非供居住之營業用
    房屋並不涵攝在內；承租人得以營商而享受商業上之特殊利
    益，非一般土地可比，所約定之租金，自不受土地法第97條
    規定之限制（最高法院93年台上字第1718號、100 年度台上
    字第483 號裁判意旨參照）。經查，本院審酌系爭建物目前
    為被告開設洗衣店使用，該建物坐落於臺北市復興南路1段
    與東豐街交叉口，距離捷運大安站步行約7至8分鐘，建物對
    面有一便利超商，附近商業活動頻繁，而被告有以該建物供
    營商而享受商業上之特殊利益，應非一般土地可比，依上開
    說明，即不受上開土地法關於房屋租金之限制等情，有系爭
    土地登記謄本、勘驗筆錄、照片、地圖等件在卷可憑（見本
    院卷第55至57、61至67、92至94、102至106頁）。是本院依
    照系爭建物之坐落位置、繁榮程度、經濟用途、交通便利性
    、生活機能完善度及利用狀況等因素，認相當於不當得利租
    金自應以公告土地現值計算為當，故本件應依系爭土地之公
    告現值5％為不當得利計算之基準。
  ⒊又原告就系爭土地應有部分為567/10000，系爭建物占用系爭
    土地為附圖所示編號A部分（面積7平方公尺）；而系爭土地
    於104年至109年間之每平方公尺公告現值分別為55萬5,000
    元、58萬9,000元、57萬4,000元、55萬9,000元、56萬4,000
    元、57萬9,000元，此有內政部地政司公告土地現值及地價
    查詢資料可稽（見本院卷第166頁），是原告得請求被告給
    付自104年7月13日起至109年7月12日止計5年相當於租金之
    不當得利共5萬6,646元（計算式：｛55萬5,000元×7×5％×172/
    365＋58萬9,000元×7×5％＋57萬4,000元×7×5％＋55萬9,000元×7×
    5％＋56萬4,000元×7×5％＋57萬9,000元×7×5％×194/366｝×567/10
    000＝5萬6,646元，元以下四捨五入）。逾此部分請求係屬無
    據，應予駁回。
五、綜上所述，原告依民法第767條第1項前段、第821條、第179
     條等規定，請求被告應將坐落系爭土地上之建物拆除，並
    將上開土地返還予原告及其餘全體共有人，及請求被告應給
    付原告5萬6,646元，為有理由，應予准許，逾此部分之請求
    ，則屬無據，應予駁回。
六、本件事證已臻明確，兩造其餘攻擊或防禦方法及所提證據，
    經本院詳予斟酌後，認均不足以影響判決之結果，爰不另一
    一論述，併予敘明。
七、訴訟費用負擔之依據：民事訴訟法第79條。 　　
中　　華　　民　　國　　110 　年　　10　　月　　22　　日
                  民事第七庭    法　官　溫祖明
以上正本係照原本作成。
如對本判決上訴，須於判決送達後20日內向本院提出上訴狀。如
委任律師提起上訴者，應一併繳納上訴審裁判費。
中　　華　　民　　國　　110 　年　　10　　月　　22　　日
                                書記官  李佳儒
附圖：